ACORDAO-COMPLETO-2473705

ACÓRDÃO 8104/2021 ATA 18/2021 - SEGUNDA CÂMARA

VISTOS, relatados e discutidos estes autos de tomada de contas especial instaurada pelo então Ministério da Cultura em desfavor da Taboca Produções Artísticas Ltda., além de Camila do Espírito Santo e Nicole Algranti, como as sócias-administradoras da entidade, diante da não comprovação da boa e regular gestão dos recursos captados por meio do incentivo fiscal da "Lei Rouanet" sob o valor de R$ 200.000,00 no âmbito do Pronac 09-0730 destinado à execução do espetáculo intitulado como Cordel Épico Nordestino a partir do texto inédito em "Romance Nordestino" de Ferreira Gullar, com as apresentações em São Paulo - SP e Rio de Janeiro - RJ, além de duas capitais no Nordeste e de cidades na região serrana do Rio de Janeiro, tendo a vigência do projeto cultural sido estipulada para o período de 4/9/2009 a 30/11/2011;
ACORDAM os Ministros do Tribunal de Contas da União, reunidos em Sessão da 2ª Câmara, ante as razões expostas pelo Relator, em:
9.1. declarar a revelia de Camila do Espírito Santo, nos termos do art. 12, § 3º, da Lei nº 8.443, de 1992;
9.2. rejeitar parcialmente as alegações de defesa apresentadas pela Taboca Produções Artísticas Ltda. e por Nicole Algranti;
9.3. julgar irregulares as contas da Taboca Produções Artísticas Ltda., além de Camila do Espírito Santo e Nicole Algranti, nos termos dos arts. 1º, I, 16, III, alínea "c", e 19, caput, da Lei n.º 8.443, de 1992, para condená-los, solidariamente, ao pagamento do correspondente débito, com a fixação do prazo de 15 (quinze) dias contados da notificação, para comprovarem, perante o Tribunal, nos termos do art. 214, III, "a", do RITCU, o recolhimento da referida dívida em favor do Fundo Nacional de Cultura, com a atualização monetária e os juros de mora calculados desde a data informada até o efetivo recolhimento, na forma da legislação em vigor, sob as seguintes condições:
9.3.1. débito solidário em desfavor da Taboca Produções Artísticas Ltda., além de Camila do Espírito Santo e Nicole Algranti, pelos seguintes valores:
	Data da Ocorrência
	Valor Original (em R$) 

	29/12/2009
	198.980,00

9.3.2. débito solidário em desfavor da Taboca Produções Artísticas Ltda., além de Nicole Algranti, pelos seguintes valores:
	Data da Ocorrência
	Valor Original (em R$) 

	29/12/2009
	1.020,00

9.4 aplicar em desfavor da Taboca Produções Artísticas Ltda., individualmente, a multa prevista no art. 57 da Lei n.º 8.443, de 1992, sob o valor de R$ 60.000,00 (sessenta mil reais) , fixando-lhe o prazo de 15 (quinze) dias, contados da notificação, para que comprove, perante o Tribunal, nos termos do art. 214, III, "a", do RITCU, o recolhimento da referida dívida ao Tesouro Nacional, com a devida atualização monetária, na forma da legislação em vigor, sem prejuízo, aí, de deixar de aplicar a aludida multa legal em desfavor dos correspondentes sócios para evitar o eventual bis in idem;
9.5. autorizar, caso requerido, nos termos do art. 26 da Lei n.º 8.443, de 1992, e do art. 217 do RITCU, o parcelamento das dívidas fixadas por este Acórdão em até 36 (trinta e seis) parcelas mensais e sucessivas, com a devida atualização monetária e os correspondentes acréscimos legais, esclarecendo aos responsáveis que a falta de pagamento de qualquer parcela importará no vencimento antecipado do saldo devedor, nos termos do art. 217, § 2º, do RITCU, sem prejuízo das demais medidas legais;
9.6. autorizar, desde logo, a cobrança judicial das dívidas fixadas por este Acórdão, nos termos do art. 28, inciso II, da Lei n.º 8.443, de 1992, diante do não atendimento à notificação; e
9.7. enviar a cópia do presente Acórdão, com o Relatório e a Proposta de Deliberação, à Procuradoria da República no Estado do Rio de Janeiro, nos termos do art. 16, § 3º, da Lei n.º 8.443, de 1992, para o ajuizamento das ações civis e penais cabíveis.

Tomada de Contas Especial instaurada pelo então Ministério da Cultura em desfavor da Taboca Produções Artísticas Ltda., além de Camila do Espírito Santo e Nicole Algranti, como suas sócias-administradoras, diante da não comprovação da boa e regular gestão dos recursos captados por meio do incentivo fiscal da Lei Rouanet sob o valor de R$ 200.000,00 no âmbito do Projeto Pronac 09-0730, destinado à execução do espetáculo Cordel Épico Nordestino, do texto inédito "Romance Nordestino" de Ferreira Gullar, com apresentações em São Paulo-SP, Rio de Janeiro-RJ, em duas capitais do Nordeste e cidades da região serrana do Rio de Janeiro, tendo a vigência do ajuste sido estipulada para o período de 4/9/2009 a 30/11/2011.

Segunda Câmara

então Ministério da Cultura.

3. Responsáveis: Camila do Espírito Santo (CPF XXX.073.517-XX); Nicole Algranti (CPF XXX.139.567-XX); e Taboca Produções Artísticas Ltda. (CNPJ 07.139.963/0001-10).

13.1. Ministros presentes: Bruno Dantas (Presidente), Augusto Nardes e Raimundo Carreiro.
13.2. Ministro-Substituto convocado: Marcos Bemquerer Costa.
13.3. Ministro-Substituto presente: André Luís de Carvalho (Relator).

ANDRÉ DE CARVALHO

Trata-se de tomada de contas especial instaurada pelo então Ministério da Cultura em desfavor da Taboca Produções Artísticas Ltda., além de Camila do Espírito Santo e Nicole Algranti, como as sócias-administradoras da entidade, diante da não comprovação da boa e regular gestão dos recursos captados por meio do incentivo fiscal da "Lei Rouanet" sob o valor de R$ 200.000,00 no âmbito do Pronac 09-0730 destinado à execução do espetáculo intitulado como Cordel Épico Nordestino a partir do texto inédito em "Romance Nordestino" de Ferreira Gullar, com as apresentações em São Paulo - SP e Rio de Janeiro - RJ, além de duas capitais no Nordeste e de cidades na região serrana do Rio de Janeiro, tendo a vigência do projeto cultural sido estipulada para o período de 4/9/2009 a 30/11/2011.
2.	Após a análise final do feito, o Auditor Federal Herbert Newton Mota Guerra lançou o seu parecer conclusivo à Peça 62, com a anuência dos dirigentes da Secex-TCE (Peças 63 e 64) , nos seguintes termos:
" (...) HISTÓRICO 
2. A empresa Taboca Produções Artísticas Limitada apresentou ao MinC em 14/4/2009 o Projeto 'Cordel Épico Nordestino - Teatro de Ferreira Gullar', cujo objetivo era apresentar o espetáculo Cordel Épico Nordestino, do texto inédito 'Romance Nordestino' de Ferreira Gullar, com apresentações em São Paulo/SP, Rio de Janeiro/RJ e em duas capitais do Nordeste e cidades da região serrana do Rio de Janeiro (peça 8, p. 1-19) . 
3. O projeto foi aprovado sob o nº Pronac 09-0730 pela Portaria, da Secretaria Executiva do Ministério da Cultura (SE-MinC) 1.024, de 3/9/2009, publicada na Seção 1 do Diário Oficial da União de 4/9/2009, a qual também autorizou a captação do valor de apoio, totalizando R$ 622.700,00, no período de 4/9/2009 a 31/12/2009 (peça 8, p. 75) . Esse valor foi reduzido em R$ 135.160,00, conforme Portaria Sefic 316, de 12/7/2010, publicada na Seção 1 do Diário Oficial da União de 13/7/2010 (peça 8, p. 133) , resultando na importância de R$ 487.540,00. O período de captação do Pronac 09-0730 foi prorrogado para até 30/11/2011, conforme Portarias Sefic 9, de 8/1/2010, publicada no Diário Oficial da União de 11/1/2010, e 4, de 4/1/2011, publicada na Seção 1 do Diário Oficial da União de 5/1/2011 (peça 8, p. 139) . 
4. Assim sendo, consoante as mencionadas portarias c/c o arts. 65, § 1º, e 94 da Instrução Normativa MinC 1, de 5/10/2010, o prazo para execução dos recursos foi de 4/9/2009 a 30/11/2011, recaindo o prazo para prestação de contas em 30/12/2011, conforme art. 65, § 1º, da mesma portaria, o qual prevê o prazo máximo de trinta dias após o término do prazo de execução do projeto cultural para apresentação do último relatório contendo a consolidação das informações, inclusive no que concerne à conclusão do projeto.
5. A proponente captou recursos autorizados, no montante de R$ 200.000,00 em 29/12/2009, conforme atesta o recibo e documentos bancário (peça 8, p. 81-83) .
6. A Sra. Nicole Algranti apresentou documentação a título de prestação de contas do projeto cultural Pronac 09-0730, no âmbito do Projeto 'Cordel Épico Nordestino - Teatro de Ferreira Gullar' (peças 8, p. 155-217, 287-297; 11, p. 60-78; 12, p. 1-29, 65-70) . 
7. Ulteriormente, por meio do Relatório de Execução 27/2012-CGAA/DIC/SEFIC/MINC, de 24/1/2012, concluiu-se que houve descumprimento do objeto e não atingimento do objetivo do Pronac 09-0730 (peça 8, p. 299-301) .
8. Depois, em 6/6/2012, mediante Laudo de Reprovação sobre a Prestação de Contas Final CGPC/DIC/SEFIC-MinC 109/2012-Incentivo Fiscal, a unidade técnica do órgão ministerial concluiu pela irregularidade da gestão e a reprovação da prestação de contas final referente ao Pronac 09-0730 (peça 8, p. 337-338) .
9. A prestação de contas do Projeto 'Cordel Épico Nordestino - Teatro de Ferreira Gullar' (Pronac 09-0730) foi reprovada por meio da Portaria Sefic 337, de 12/6/2012, publicada na Seção 1 do DOU de 13/6/2012 (peça 8, p. 343) .
10.	Posteriormente, em despacho datado de 13/12/2012, publicado no DOU na Seção 1 de 14/12/2012, a então Ministra da Cultura deixou de receber o recurso impetrado pela empresa proponente, em virtude da intempestividade na sua interposição (peça 9, p. 101) .
11.	As responsáveis foram notificadas, por meio de edital, publicado na Seção 3 do DOU de 11/4/2013, pela reprovação do valor total captado (R$ 200.000,00) (peça 9, p. 123) .
12.	Haja vista que o Projeto 'Cordel Épico Nordestino - Teatro de Ferreira Gullar' (Pronac 09-0730) não teve a comprovação da regular aplicação dos recursos captados, instaurou-se, em despacho datado de 22/6/2017, o processo de tomada de contas especial (peça 17) .
13.	No Relatório de TCE 1/2017, de 22/9/2017 (peça 25) , o tomador de contas concluiu que o prejuízo ao erário importaria no valor original de R$ 200.000,00, imputando-se a responsabilidade à empresa Taboca Produções Artísticas Limitada, na condição de proponente/responsável; e Nicole Algranti, na condição de responsável.
14.	O então Ministério da Transparência, Fiscalização e Controladoria-Geral da União, cuja nomenclatura foi alterada para Controladoria-Geral da União mediante Decreto 9.681, de 3/1/2019, emitiu, no dia 17/8/2018, o relatório de auditoria (peça 16, p. 1-3) , em concordância com o relatório do tomador de contas. O certificado de auditoria e o parecer do dirigente do órgão de controle interno concluíram pela irregularidade das presentes contas (peça 16, p. 4-6) .
15.	Em 13/9/2018, o ministro responsável pela área atestou haver tomado conhecimento das conclusões contidas no relatório e certificado de auditoria, bem como do parecer conclusivo do dirigente do órgão de controle interno manifestando-se pela irregularidade das contas e determinou o encaminhamento do processo ao Tribunal de Contas da União (peça 30) .
16.	Diante do exposto, na instrução presente na peça 32 foi proposto:
37.1. realizar a citação das Sras. Nicole Algranti (CPF XXX.139.567-XX) e Camila do Espírito Santo (CPF XXX.073.517-XX) e da entidade Taboca Produções Artísticas Limitada (CNPJ 0007.139.963/0001-10) , com fundamento nos arts. 10, § 1º, e 12, incisos I e II, da Lei 8.443/1992 c/c o art. 202, incisos I e II, do Regimento Interno do TCU, para que, no prazo de quinze dias, apresentem alegações de defesa quanto à irregularidade detalhada a seguir e/ou recolham, solidariamente, aos cofres do Fundo Nacional de Cultura as quantias abaixo indicadas atualizadas monetariamente a partir das respectivas datas até o efetivo recolhimento, abatendo-se na oportunidade a quantia eventualmente ressarcida, na forma da legislação em vigor:
a) irregularidade: não comprovação da boa e regular aplicação de parte dos recursos federais repassados à entidade Taboca Produções Artísticas Limitada por força do Projeto Cultural Pronac 09-0730, no âmbito do Projeto 'Cordel Épico Nordestino - Teatro de Ferreira Gullar', em decorrência do não cumprimento dos objetivos do aludido projeto, especificamente no tocante às seguintes ocorrências: 
a.1) encaminhamento de amostra de peça de divulgação (cartaz) sem informação acerca de data, local de realização do espetáculo e preço promocional ofertado, sendo que houve despesa no item (R$ 3.400,00) maior do que o autorizado (R$ 900,00) ;
a.2) não realização de itens previstos no plano básico de divulgação (anúncio 2/3 páginas - jornal, convite eletrônico/folder eletrônico, VT, banner, faixa, spot até 30' - rádio, convite, e traseira de ônibus) ;
a.3) descumprimento do plano de distribuição (57 espetáculos; 19.000 ingressos, sendo 7.000 distribuídos gratuitamente) materializado na comprovação da realização de apenas um espetáculo em outubro de 2010 com venda de ingressos não superior a trinta no valor de R$ 10,00 e distribuição gratuita de dez ingressos;
a.4) execução injustificada de despesas não programadas e de outras (telefone, assistente de produção, e cartaz) com valores bastante superiores aos aprovados, haja vista que houve descumprimento do objeto e não atingimento do objetivo do projeto;
b) dispositivos violados: art. 37, caput, c/c o art. 70, parágrafo único, da Constituição da República Federativa do Brasil; art. 93 do Decreto-Lei 200/1967; art. 66 do Decreto 93.872/1986; art. 29 da Lei 8.313/1991; arts. 65, § 1º, e 94 da Instrução Normativa MinC 1, de 5/10/2010; e Portarias SE-MinC 1.024, de 3/9/2009, e Sefic 9, de 8/1/2010, 316, de 12/7/2010, e 4, de 4/1/2011;
c) conduta: deixar de cumprir os objetivos do Projeto Cultural Pronac 09-0730, haja vista as seguintes ocorrências:
c.1) encaminhamento de amostra de peça de divulgação (cartaz) sem informação acerca de data, local de realização do espetáculo e preço promocional ofertado, sendo que houve despesa no item (R$ 3.400,00) maior do que o autorizado (R$ 900,00) ;
c.2) não realização de itens previstos no plano básico de divulgação (anúncio 2/3 páginas - jornal, convite eletrônico/folder eletrônico, VT, banner, faixa, spot até 30' - rádio, convite, e traseira de ônibus) ;
c.3) descumprimento do plano de distribuição (57 espetáculos; 19.000 ingressos, sendo 7.000 distribuídos gratuitamente) materializado na comprovação da realização de apenas um espetáculo em outubro de 2010 com venda de ingressos não superior a trinta no valor de R$ 10,00 e distribuição gratuita de dez ingressos;
c.4) execução injustificada de despesas não programadas e de outras (telefone, assistente de produção, e cartaz) com valores bastante superiores aos aprovados, haja vista que houve descumprimento do objeto e não atingimento do objetivo do projeto;
d) nexo de causalidade: o não atingimento dos objetivos do referido projeto acarretou em prejuízo ao erário correspondente à totalidade do valor captado;
e.1) culpabilidade das pessoas físicas: não há excludentes de ilicitude, de culpabilidade e de punibilidade; é razoável supor que as responsáveis tinham consciência da ilicitude de sua conduta; era exigível conduta diversa da praticada, qual seja, cumprir os objetivos do projeto e comprovar o cumprimento dos seus objetivos;
e.2) culpabilidade da entidade Taboca Produções Artísticas Limitada: não há excludentes de ilicitude, de culpabilidade e de punibilidade; é razoável supor que a empresa, por meio do seu responsável, tinha consciência da ilicitude de sua conduta; era exigível da empresa, por meio do seu responsável, conduta diversa da praticada, qual seja, cumprir os objetivos do projeto e comprovar o cumprimento dos seus objetivos;
f.1) composição do débito 1 - Taboca Produções Artísticas Limitada, Nicole Algranti e Camila do Espírito Santo:
	Data de ocorrência
	Valor histórico (R$) 
	Débito/Crédito

	29/12/2009
	198.980,00
	Débito

f.2) composição do débito 2 - Taboca Produções Artísticas Limitada e Nicole Algranti:
	Data de ocorrência
	Valor histórico (R$) 
	Débito/Crédito

	29/12/2009
	1.020,00
	Débito

	17. Em cumprimento ao pronunciamento da unidade (peça 34) , foram efetuadas as citações dos responsáveis, nos moldes adiante:
	Taboca Produções Artísticas
Comunicação: Ofício 0929/2019-Secex-TCE-peça 35
Data da Expedição: 29/3/2019
Ciência em 3/4/2019, peça 39
Origem do endereço: Base de Dados da Receita Federal do Brasil 
Nicole Algranti
Comunicação: Ofício 0932/2019/SecexTCE -peça 37
Data da Expedição: 29/3/2019
Ciência em 3/4/2019, peça 40
Origem do endereço: Base de Dados da Receita Federal do Brasil 
Comunicação: Ofício 0933/2019/SecexTCE -peça 38
Data da Expedição: 29/3/2019
Ciência em 3/4/2019, peça 41
Origem do endereço: Base de Dados da Receita Federal do Brasil 
Camila do Espírito Santo
	Comunicação: Ofício 0930/2019-SecexTCE - peça 26
Data da Expedição: 29/3/2019
Devolvido sob a rubrica 'desconhecido - não procurado'
Origem do endereço: Base de Dados da Receita Federal do Brasil 
Comunicação: Ofício 2544/2019-SecexTCE - peça 47
Data da Expedição: 21/5/2019
Devolvido sob a rubrica 'outros'
Origem do endereço: Renach
Comunicação: Ofício 3601/2019-Secomp4 - peça 50
Data da Expedição: 13/9/2019
Devolvido sob a rubrica 'mudou-se'
Origem do endereço: Base de Dados da Receita Federal do Brasil 
 Comunicação: Ofício 8988/2019-SecexTCE- peça 53
Data da Expedição: 7/10/2019
Devolvido sob a rubrica 'desconhecido'
Origem do endereço: Renach 
Comunicação: Edital 174 SECEX/TCE, de 2/10/2019.
Edital publicado no Diário Oficial da União de 3/10/2019 (peça 54) 
	1.1.1. Edital realizado dia 15/6/202111111

	18. Conforme Despacho de Conclusão das Comunicações Processuais (peça 57) , as providências inerentes às comunicações processuais foram concluídas. Transcorrido o prazo regimental, a responsável Camila do Espírito Santo (CPF XXX.073.517-XX) permaneceu silente, devendo ser considerados revel, nos termos do art. 12, §3º, da Lei 8.443/1992. Já a Taboca Produções Artísticas Limitada (CNPJ 07.139.963/0001-10) e a Sra. Nicole Algranti (CPF XXX.139.567-XX) , apresentaram seus argumentos de defesa por intermédio dos documentos presentes nas peças 58-61.
EXAME TÉCNICO
Da validade das notificações:
19. Preliminarmente, cumpre tecer breves considerações sobre a forma como são realizadas as comunicações processuais no TCU. A esse respeito, destacam-se o art. 179, do Regimento Interno do TCU (Resolução 155, de 4/12/2002) e o art. 4º, inciso III, § 1º, da Resolução TCU 170, de 30 de junho de 2004, in verbis:
Art. 179. A citação, a audiência ou a notificação, bem como a comunicação de diligência, farse-ão:
I - mediante ciência da parte, efetivada por servidor designado, por meio eletrônico, fac-símile, telegrama ou qualquer outra forma, desde que fique confirmada inequivocamente a entrega da comunicação ao destinatário;
II - mediante carta registrada, com aviso de recebimento que comprove a entrega no endereço do destinatário;
III - por edital publicado no Diário Oficial da União, quando o seu destinatário não for localizado
 (...) 
Art. 3º As comunicações serão dirigidas ao responsável, ou ao interessado, ou ao dirigente de órgão ou entidade, ou ao representante legal ou ao procurador constituído nos autos, com poderes expressos no mandato para esse fim, por meio de:
I - correio eletrônico, fac-símile ou telegrama;
II - servidor designado;
III - carta registrada, com aviso de recebimento;
IV - edital publicado no Diário Oficial da União, quando o seu destinatário não for localizado, nas hipóteses em que seja necessário o exercício de defesa.
Art. 4º. Consideram-se entregues as comunicações:
I - efetivadas conforme disposto nos incisos I e II do artigo anterior, mediante confirmação da ciência do destinatário;
II - realizadas na forma prevista no inciso III do artigo anterior, com o retorno do aviso de recebimento, entregue comprovadamente no endereço do destinatário;
III - na data de publicação do edital no Diário Oficial da União, quando realizadas na forma prevista no inciso IV do artigo anterior.
§ 1º O endereço do destinatário deverá ser previamente confirmado mediante consulta aos sistemas disponíveis ao Tribunal ou a outros meios de informação, a qual deverá ser juntada ao respectivo processo.
 (...) 
20.	Bem se vê, portanto, que a validade da citação via postal não depende de que o aviso de recebimento seja assinado pelo próprio destinatário da comunicação, o que dispensa, no caso em tela, a entrega do AR em 'mãos próprias'. A exigência da norma é no sentido de o Tribunal verificar se a correspondência foi entregue no endereço correto, residindo aqui a necessidade de certeza inequívoca. 
Não é outra a orientação da jurisprudência do TCU, conforme se verifica dos julgados a seguir transcritos:
São válidas as comunicações processuais entregues, mediante carta registrada, no endereço correto do responsável, não havendo necessidade de que o recebimento seja feito por ele próprio (Acórdão 3648/2013-TCU-Segunda Câmara, Relator Ministro JOSÉ JORGE) ;
É prescindível a entrega pessoal das comunicações pelo TCU, razão pela qual não há necessidade de que o aviso de recebimento seja assinado pelo próprio destinatário. Entregandose a correspondência no endereço correto do destinatário, presume-se o recebimento da citação. (Acórdão 1019/2008-TCU-Plenário, Relator Ministro BENJAMIN ZYMLER) ;
As comunicações do TCU, inclusive as citações, deverão ser realizadas mediante Aviso de Recebimento - AR, via Empresa Brasileira de Correios e Telégrafos, bastando para sua validade que se demonstre que a correspondência foi entregue no endereço correto. (Acórdão 1526/2007-TCU-Plenário, Relator Ministro AROLDO CEDRAZ) .
A validade do critério de comunicação processual do TCU foi referendada pelo Supremo Tribunal Federal, nos termos do julgamento do MS-AgR 25.816/DF, por meio do qual se afirmou a desnecessidade da ciência pessoal do interessado, entendendo-se suficiente a comprovação da entrega do 'AR' no endereço do destinatário:
Ementa: agravo regimental. Mandado de segurança. Desnecessidade de intimação pessoal das decisões do tribunal de contas da união. art. 179 do regimento interno do TCU. Intimação do ato impugnado por carta registrada, iniciado o prazo do art. 18 da lei nº 1.533/51 da data constante do aviso de recebimento. Decadência reconhecida. Agravo improvido.
O envio de carta registrada com aviso de recebimento está expressamente enumerado entre os meios de comunicação de que dispõe o Tribunal de Contas da União para proceder às suas intimações.
O inciso II do art. 179 do Regimento Interno do TCU é claro ao exigir apenas a comprovação da entrega no endereço do destinatário, bastando o aviso de recebimento simples. 
Da revelia da responsável Camila do Espírito Santo (CPF XXX.073.517-XX) .
23.	No caso vertente, tentou-se notificar a Sra. Camila do Espírito Santo no endereço constante na base de dados da Receita Federal, e também no endereço constante no Renach, por duas vezes cada, sem sucesso. Finalmente foi realizada a citação por intermédio de edital publicado no Diário Oficial da União, conforme se verifica a seguir:
a) Comunicação: Ofício 0930/2019-SecexTCE - peça 26. Data da Expedição: 29/3/2019. Devolvido sob a rubrica 'desconhecido - não procurado'. Origem do endereço: Base de Dados da Receita Federal do Brasil; 
b) Comunicação: Ofício 2544/2019-SecexTCE - peça 47. Data da Expedição: 21/5/2019. Devolvido sob a rubrica 'outros'. Origem do endereço: Renach;
c) Comunicação: Ofício 3601/2019-Secomp4 - peça 50. Data da Expedição: 13/9/2019. Devolvido sob a rubrica 'mudou-se'. Origem do endereço: Base de Dados da Receita Federal do Brasil; 
d) Comunicação: Ofício 8988/2019-SecexTCE- peça 53. Data da Expedição: 7/10/2019. Devolvido sob a rubrica 'desconhecido'. Origem do endereço: Renach Base de Dados da Receita Federal do Brasil; 
e) Comunicação: Edital 174 SECEX/TCE, de 2/10/2019. Edital publicado no Diário Oficial da União de 3/10/2019 (peça 54) ;
24.	Nos processos do TCU, a revelia não leva à presunção de que seriam verdadeiras todas as imputações levantadas contra os responsáveis, diferentemente do que ocorre no processo civil, em que a revelia do réu opera a presunção da verdade dos fatos narrados pelo autor (Acórdão 1009/2018-TCU-Plenário, Relator: BRUNO DANTAS; 2369/2013 - TCU - Plenário, Relator: BENJAMIN ZYMLER e 2449/2013 - TCU - Plenário, Relator: BENJAMIN ZYMLER) . Dessa forma, a avaliação da responsabilidade do agente não pode prescindir da prova existente no processo ou para ele carreada. 
25.	Ao não apresentar sua defesa, a responsável deixou de produzir prova da regular aplicação dos recursos sob sua responsabilidade, em afronta às normas que impõem aos gestores públicos a obrigação legal de, sempre que demandados pelos órgãos de controle, apresentar os documentos que demonstrem a correta utilização das verbas públicas, a exemplo do contido no art. 93 do Decreto-Lei 200/1967: 'Quem quer que utilize dinheiros públicos terá de justificar seu bom e regular emprego na conformidade das leis, regulamentos e normas emanadas das autoridades administrativas competentes.' 
26.	Mesmo as alegações de defesa não sendo apresentadas, considerando o princípio da verdade real que rege esta Corte, procurou-se buscar, em manifestações das responsáveis na fase interna desta Tomada de Contas Especial, se havia algum argumento que pudesse ser aproveitado a seu favor. Nesse sentido, considerando que as outras responsáveis apresentaram defesa, eventual aceitação dos argumentos de defesa apresentados poderá vir a ser aproveitada pela Sra. Camila do Espírito Santo.
27.	Dessa forma, a responsável, Camila do Espírito Santo (CPF XXX.073.517-XX) , deve ser considerada revel, nos termos do art. 12, §3º, da Lei 8.443/1992. 
28.	Quanto às responsáveis Nicole Algranti e Taboca Produções Artísticas Limitadas - ME, elas apresentaram defesa, presente nas peças 58-61, por intermédio da Defensoria Pública da União.
Argumentos apresentados
29.	Inicialmente, a Defensoria Pública da União ressalta que tanto a resposta à defesa quanto a intimação dos atos praticados no bojo do referido processo, em especial dos atos decisórios ou daqueles que demandem providências/informações complementares do interessado ou da DPU, poderá ser realizada pelo endereço eletrônico cartorio.2cat.df@dpu.def.br, devendo ser feita referência a PAJ 2019/001-04587 nas comunicações com este órgão.
30.	A defesa inicialmente esclarece pontos da assistência jurídica integral e gratuita e das prerrogativas dos defensores públicos federais: da intimação pessoal e do prazo em dobro.
31.	Em seguida apresenta um histórico do projeto, a seguir resumido. O primeiro destaque reside no contexto econômico em que o Brasil atravessava durante o período de execução, mergulhando na pior crise econômica de sua história, influenciando, negativamente, o ânimo dos patrocinadores. Dessa forma, captou-se apenas 20% do valor original, obrigando-a a uma readequação orçamentária.
32.	Adicionalmente, os Correios retiraram o interesse no patrocínio do projeto após aprovação da readequação pelo Ministério da Cultura. O valor que deveria ter sido repassado seria destinado a trinta apresentações em quatro estados: Bahia, Rio de Janeiro, São Paulo e Recife.
33.	Mesmo com esses problemas de ordem financeira, o projeto continuou sendo executado. Porém, em janeiro de 2010, o autor Ferreira Gullar solicitou a alteração da direção do espetáculo. Até então a direção estava a cargo de Karam Machado e o elenco contava com atores renomados como Letícia Spiller. Após, o comando foi para as mãos de João das Neves e o elenco foi todo reformulado. A mudança da direção foi aceita, visto que o autor ameaçou retirar a autorização do uso do texto na peça.
34.	João das Neves morava na cidade de Belo Horizonte e a sede da empresa proponente ficava em Teresópolis, pequena cidade na região serrana do Estado do Rio de Janeiro, ou seja, quatrocentos quilômetros separavam a gestora do projeto e a direção. A distância acarretou em elevação dos gastos, tais como telefone e de pessoal. 
35.	Ato contínuo, o novo diretor recusou-se a começar os trabalhos em janeiro, como tinha sido planejado pela produção. Os ensaios iniciaram-se apenas no mês de abril. Nesse interregno, a produção continuou em plena atuação, visto que realizou uma série de articulações com as secretarias de cultura de vários estados, reuniu-se com as secretarias na Bahia, Recife, São Luiz, São Paulo, Minas Gerais, tentando, concomitantemente, angariar recursos. 
36.	Então, no mês de abril foi iniciada a oficina para escolha do elenco em Minas Gerais. Para tanto, a oficina deveria ter durado uma semana, porém, sem o consentimento da produção, o diretor deu continuidade após o prazo estipulado, atrasando o início dos ensaios. Os problemas prosseguiram quando o diretor entregou uma lista com o nome de dezessete pessoas, quando o limite era de doze (a peça poderia ser feita com 8 pessoas) . Nesse contexto, não houve outra saída a não ser a readequação dos cachês dos profissionais a fim de não exceder os limites planejados.
37.	Como se não bastassem os contratempos narrados, o diretor deixou de cumprir o cronograma no que tange ao tempo de ensaio. No caso, foi planejado o período de 60 dias para este fim. Contudo, João das Neves doou 40% do tempo e espaço dos ensaios para aulas de canto e dança. É forçoso reconhecer que foi um ganho para os atores, porém, ao final do prazo, foram ensaiadas apenas oito cenas do projeto das vinte e oito previstas. Por conseguinte, foi necessário abrir mão das apresentações nas cidades mineiras, nos festivais de inverno. Nesse momento, a relação entre a produtora e o diretor apresentava imenso desgaste.
38.	Com a perda dos recursos que seriam obtidos com a apresentação das peças não realizadas, foi imperiosa a suspensão das atividades, mesmo sob a contrariedade do elenco (que pretendia continuar os ensaios) . Com efeito, na sequência foi firmado um acordo com a Casa do Saber, no Rio de Janeiro, porém seria necessário que João das Neves e o elenco (em menor número de pessoas, para atender o tamanho do palco) fossem para a capital fluminense, o que foi prontamente recusado por todos.
39.	Não restou outra alternativa a não ser a dispensa de todo elenco mineiro, inclusive do diretor. Nesse contexto, Nicole redirecionou suas atenções ao Estado do Rio de Janeiro, oportunidade na qual obteve sucesso na contratação de uma nova diretora - Virginia Corsini - e novo elenco (todos oriundos do Rio de Janeiro) . Dessa vez toda peça foi ensaiada em quarenta dias e o espetáculo foi apresentado na Casa do Saber, no final de outubro de 2010.
40.	Com esse novo fôlego, requereu-se uma prorrogação do prazo de execução para 2011. Esclarece que o aumento dos gastos se deu em razão do aumento no consumo do telefone (de R$ 7.200,00 para R$ 10.800,00) , uma vez que a sede da empresa estava na zona rural de Teresópolis, região desprovida de serviço de telefonia fixa. Some-se isso ao fato de que a maioria das ligações eram interurbanas. Depois, não se pode olvidar que, diante da mudança - forçada - do local dos ensaios, houve aumento com despesas de alimentação, haja vista que os profissionais trabalhavam cerca de 8 horas diárias. 
41.	O mais duro golpe nas finanças do projeto adveio de uma reclamação trabalhista, consubstanciada no processo 01648.2010.109.03.00-2, movida pelo Sindicato dos Artistas e Técnicos em Espetáculos de Diversões do Estado de Minas Gerais - na ocasião atuando como substituto processual dos atores 'mineiros' que participaram do projeto.
42.	 Outros gastos não previstos apareceram como despesas cartorárias (ato de suma importância para envio de documentação via correios) , transporte municipal e interestadual (trecho Belo Horizonte - Rio de Janeiro) , combustível, pedágios, taxis, além da contratação de um assistente executivo que registrava a contabilidade do projeto.
43.	Outrossim, alguns cheques apresentaram diferenças entre o valor anotado na cártula e nas respectivas notas fiscais. Saliente-se que a discrepância constatada é de quantia ínfima (R$ 3,00 a R$ 6,00) , e certamente está atrelada a taxas. O projeto teve uma arrecadação total de R$ 480,00 que foi dividida entre 8 pessoas. 
44.	Após a apresentação do histórico do projeto, apresentam os argumentos de defesa, a seguir resumidos e analisados:
45.	Argumento: as condutas praticadas pela representante da empresa proponente carecem de intencionalidade visto que toda dificuldade enfrentada durante a execução do projeto adveio por razões alheias à vontade da interessada. Não houve dolo em sua conduta.
46.	Análise: não procede as alegações de ausência de intenção e de inexistência de culpa/dolo, a fim de desconstituir a responsabilidade do defendente. Sua responsabilidade é fundamentada na incidência de hipóteses legais objetivas, que não apresentam nenhum pressuposto de má-fé, locupletamento ou desfalque. O responsável é que deve demonstrar o bom uso do dinheiro público, não o TCU que deve comprovar a culpa dele. Nessa linha, cito excerto do Voto proferido pelo Ministro Benjamin Zymler, no Acórdão 1905/2004-TCU-Segunda Câmara, in verbis:
Insistiu o recorrente na tese de que o débito somente lhe poderia ser atribuído se provados, além da ocorrência do dano, a culpa ou o dolo. Por certo não se aplica no âmbito do processo no TCU a teoria da responsabilidade objetiva, que prescinde a demonstração de culpa ou dolo. Contudo, o parágrafo único do art. 70 da Constituição Federal impõe ao gestor público o dever de demonstrar a boa e regular aplicação dos recursos sob sua guarda, sendo que a omissão ou falta de exação no cumprimento dessa obrigação induz a presunção de culpa. Não cabe ao Tribunal de Contas da União provar a culpa do agente público, mas antes exigir que esse demonstre por meio da competente prestação de contas, que administrou o patrimônio público de acordo com a lei. Caso não logre produzir tal prestação de contas, restará presumida sua culpa.
47.	Argumento: O projeto já contava com aporte financeiro dos correios, porém após assinatura a empresa pública, por questões meramente burocráticas, abandonou o compromisso. Logo, é de se ver que todos os eventos danosos ocorreram após a celebração do Pronac.
48.	Análise: Ao captar valor parcial e insuficiente, a proponente deveria devolver os recursos obtidos e não iniciar o projeto sem a certeza de que poderia terminar. Ao não proceder dessa maneira, assumiu o risco.
49. 	Tal entendimento encontra respaldo, por exemplo, no trecho do Relatório que fundamentou o Acórdão 520/2014-TCU-Plenário (o Relator, José Múcio Monteiro, acatou, em seu Voto, as análises empreendidas pala Serur) , o qual conheceu do recurso de reconsideração interposto pelo Ministério Público junto ao TCU para, no mérito, dar-lhe provimento, tornando insubsistente o Acórdão 3128/2011-TCU-Plenário e julgar irregulares as contas dos responsáveis:
'53. Ao pleitear recursos por meio de Incentivo a Projetos Culturais previsto na Lei 8313/91 (Mecenato) , o beneficiário teve a ciência de que esses valores deveriam ser utilizados para fins públicos, pois se trata de recurso público. E no caso de não utilização dos recursos, ou de utilização parcial, deveria restituir a integralidade ou o saldo ao FNC, conforme o caso, passando a constituir receita daquele fundo, ao teor do art. 5º, V e VI, da Lei 8313/91. 
54. Além disso, ficou expressamente consignado no documento já citado anteriormente (peça 1, p. 60 [do TC Processo 002.852/2009-3]) que, no caso da captação parcial, constatada a inviabilidade de realizar o projeto, os recursos deveriam ser recolhidos ao FNC.'
50.	Esse aviso do Ministério da Cultura aparece em vários processos, como, por exemplo, o Relatório que fundamenta o Acórdão 8825/2019-TCU-Primeira Câmara:
'9. O Ministério da Cultura expediu diversos comunicados à instituição proponente (Claudio Luiz Eventos Ltda.) orientando-a acerca da captação dos recursos. Dentre os vários itens das orientações, foi estabelecido que no caso de captação parcial ou total de recursos e constatada a inviabilidade de realizar o projeto, os recursos deveriam ser recolhidos ao Fundo Nacional de Cultura (FNC) por meio de GRU (peça 1, p. 96 [do TC Processo 019.581/2015-7]) . '
51.	Também de acordo com o art. 35, §3º, do Decreto 5.761/2006 - a solução no caso é prorrogar, não iniciar sem a certeza do valor total necessário:
 § 3o No caso de nenhuma captação ou captação parcial dos recursos autorizados no prazo estabelecido, os programas, projetos e ações culturais poderão ser prorrogados, a pedido do proponente, nas condições e prazos estabelecidos no ato de prorrogação, de acordo com normas expedidas pelo Ministério da Cultura.
52.	Desta forma, ao não conseguir a totalidade dos recursos na captação, os responsáveis deveriam pedir a prorrogação do prazo de captação ou devolver os recursos captados, ou pedir a alteração do objeto, à época, junto ao Ministério da Cultura. 
53.	Ao não realizarem nenhum desses procedimentos, optando por dar continuidade a execução do projeto, assumiram o risco de não executarem o objeto pactuado, situação essa que veio a ocorrer.
54.	Argumento: Alega a ausência de enriquecimento ilícito pela Assistida. 
55.	Análise: Não se questiona nos autos eventual enriquecimento ilícito por parte dos responsáveis. O que se questiona é o não atingimento do objeto pactuado, (dos 57 espetáculos pactuados somente 1 foi realizado) , embora os responsáveis tenham recebido R$ 200.000,00 para fazê-los.
56.	Argumento: Da ausência de nexo causal entre o dano e a conduta. A inexecução do projeto se deu por diversos fatores: intervenção do autor da obra (impondo sua vontade de contratar um diretor da sua vontade) , a crise financeira que assolou as economias pelo mundo afora, a reclamação trabalhista enfrentada pela assistida, a antecipação da prestação de contas cumulada com a suspensão da liberação dos recursos. Dito isso, questiona-se: Em qual grau de culpa ou responsabilidade a autuada teve nos eventos acima elencados? 
57.	Análise: As responsáveis receberam R$ 200.000,00 para executarem o objeto pactuado. Se o recurso era insuficiente deveriam pedir a prorrogação do prazo de captação ou devolver os recursos captados, ou pedir a alteração do objeto, à época, junto ao Ministério da Cultura. Foram elas quem contrataram os diretores da obra e eram elas as responsáveis pelos encargos trabalhistas dos atores. Foram eles que permitiram que o autor da obra trocasse o diretor, ao não proibirem mediante contrato tal situação. Quanto à crise financeira que teria assolado as economias pelo mundo afora, ela não é justificativa adequada para a realização de apenas uma apresentação, ante 57 pactuadas, pois os responsáveis receberam R$ 200.000,00 para realizarem o projeto e aceitaram realizá-lo com esse valor. Cabe acrescentar que a realização de uma apresentação frente as 57 pactuadas não foi sequer suficiente para a aceitação da execução parcial do objeto, dado que outras irregularidades constatadas pelo MinC à época também comprometeram o alcance dos objetivos pretendidos e, consequentemente, a totalidade dos recursos públicos envolvidos
58.	Ao pleitearem recursos governamentais, para a realização de um projeto cultural, os responsáveis recebem recursos públicos. Mas em contrapartida assumem os riscos decorrentes de eventual inexecução, total ou parcial, como no presente caso.
59.	Adicionalmente, verifica-se que foram apresentados nas peças 59-61 documentos da prestação de contas do projeto - notas fiscais, recibos, relatório da execução de receita e despesa, relação de pagamentos. Analisando-se tais documentos, especialmente os presentes na peça 59, p. 73-74, em confronto com a planilha presente na peça 12, p.1-2, ratificam-se as ocorrências de irregularidades constatadas nos subitens a.1, a.2 e a.4 do item 16 desta instrução, motivadores da citação, quais sejam:
a.1) encaminhamento de amostra de peça de divulgação (cartaz) sem informação acerca de data, local de realização do espetáculo e preço promocional ofertado, sendo que houve despesa no item (R$ 3.400,00) maior do que o autorizado (R$ 900,00) ;
a.2) não realização de itens previstos no plano básico de divulgação (anúncio 2/3 páginas - jornal, convite eletrônico/folder eletrônico, VT, banner, faixa, spot até 30' - rádio, convite, e traseira de ônibus) ;
a.4) execução injustificada de despesas não programadas e de outras (telefone, assistente de produção, e cartaz) com valores bastante superiores aos aprovados, haja vista que houve descumprimento do objeto e não atingimento do objetivo do projeto;
60.	 Na defesa dos responsáveis, quanto a estes itens, foi apresentada justificativa (itens 34 e 40 desta instrução) quanto ao aumento das despesas com telefone, as quais podem ser aceitas.
61.	Já no Recurso apresentado à então Ministra da Cultura, presente na peça 58, p. 61-62, foram também apresentadas justificativas para a não realização dos itens previstos no plano básico de divulgação, constantes basicamente da limitação orçamentária, que podem ser aceitas, uma vez que não houve dispêndio de recursos.
62.	No referido Recurso, (peça 58, p. 60-61) , foi apresentada justificativa para a ausência de data e local do espetáculo, no cartaz, qual seja, o aproveitamento do cartaz em mais de um evento. Tal justificativa pode ser aceita. Já quanto a justificativa para o aumento do preço do cartaz de R$ 900,00 para R$ 3.400,00 foi esclarecido que foi devido à contratação de um dos maiores xilógrafos do Brasil, o artista Ciro Fernandes, especialmente para este projeto, para produzir o cartaz, talhado em madeira, criando a arte de cordel matriz, tema da peça, o que aumentou os gastos com esse item. Face à limitação de recursos disponibilizadas para o projeto, entendemos que tal contratação foi desnecessária e, portanto, a justificativa não pode ser aceita.
63.	Adicionalmente, quanto a subitem a.4 (com exceção do telefone) quanto aos demais itens não foram apresentadas justificativas e, quanto ao subitem a.3 do item 16 desta instrução, o objeto pactuado não foi realizado.
64.	Em consequência, conclui-se pela improcedência parcial das alegações de defesa apresentadas, devendo as contas da Taboca Produções Artísticas Limitada (CNPJ 07.139.963/0001-10) ; Nicole Algranti (CPF XXX.139.567-XX) ; e Camila do Espírito Santo (CPF XXX.073.517-XX) , serem julgadas irregulares, com a condenação em débito e aplicação de multa.
Da prescrição da pretensão punitiva
65.	Quanto à pretensão punitiva do TCU, conforme Acórdão 1441/2016-TCU-Plenário, que uniformizou a jurisprudência acerca dessa questão, subordina-se ao prazo geral de prescrição indicado no art. 205 do Código Civil, que é de 10 anos, contado da data de ocorrência da irregularidade sancionada, nos termos do art. 189 do Código Civil, sendo este prazo interrompido pelo ato que ordenar a citação, a audiência ou a oitiva do responsável. 
66.	No caso em exame, não ocorreu a prescrição, uma vez que o término do prazo para prestação de contas foi 30/12/2011, e o ato de ordenação da citação ocorreu em 10/3/2019, (peça 34) .
CONCLUSÃO
67.	Em face da análise promovida na seção 'Exame Técnico', verifica-se que os responsáveis Taboca Produções Artísticas Limitada (CNPJ 07.139.963/0001-10) ; Nicole Algranti (CPF XXX.139.567-XX) ; e Camila do Espírito Santo (CPF XXX.073.517-XX) , não lograram comprovar a boa e regular aplicação dos recursos. Ademais, inexistem nos autos elementos que demonstrem a boa-fé dos responsáveis ou a ocorrência de outras excludentes de culpabilidade. Verifica-se também que não houve a prescrição da pretensão punitiva, conforme análise já realizada.
68.	Tendo em vista que não constam dos autos elementos que permitam reconhecer sua boa-fé, devem as contas da Taboca Produções Artísticas Limitada (CNPJ 07.139.963/0001-10) ; Nicole Algranti (CPF XXX.139.567-XX) ; e Camila do Espírito Santo (CPF XXX.073.517-XX) , serem julgadas irregulares, nos termos do art. 202, § 6º, do RI/TCU, condenando-os ao débito apurado, atualizado monetariamente e acrescido de juros de mora, nos termos do art. 202, §1º do RI/TCU, sendo-lhes aplicada ainda, individualmente, a multa prevista no art. 57, da Lei 8.443/1992.
PROPOSTA DE ENCAMINHAMENTO
	69. Diante do exposto, submetemos os autos à consideração superior, propondo ao TCU:
a) considerar revel Camila do Espírito Santo (CPF XXX.073.517-XX) , nos termos do art. 12, §3º, da Lei 8.443/1992;
b) rejeitar parcialmente as alegações de defesa apresentadas pela Taboca Produções Artísticas Limitada (CNPJ 07.139.963/0001-10) e pela Nicole Algranti (CPF XXX.139.567-XX) ;
c) julgar irregulares, nos termos dos arts. 1º, inciso I, 16, inciso III, alínea 'c', § 2º, da Lei 8.443/1992 c/c os arts. 19 e 23, inciso III, da mesma Lei, e com arts. 1º, inciso I, 209 e inciso III, 210, do Regimento Interno/TCU, as contas das responsáveis, Taboca Produções Artísticas Limitada (CNPJ 07.139.963/0001-10) ; Nicole Algranti (CPF XXX.139.567-XX) ; e Camila do Espírito Santo (CPF XXX.073.517-XX) ;
d) condenar Taboca Produções Artísticas Limitada (CNPJ 07.139.963/0001-10) ; Nicole Algranti (CPF XXX.139.567-XX) ; e Camila do Espírito Santo (CPF XXX.073.517-XX) , solidariamente, ao pagamento das importâncias a seguir especificadas, atualizadas monetariamente e acrescidas dos juros de mora, calculadas a partir das datas discriminadas até a data do efetiva quitação do débito, fixando-lhe o prazo de quinze dias, para que comprove, perante o Tribunal (art. 214, inciso III, alínea 'a', do Regimento Interno) , o recolhimento das referidas quantias aos cofres do Fundo Nacional de Cultura, nos termos do art. 23, inciso III, alínea 'a', da Lei 8.443/1992;
	Data de ocorrência
	Valor histórico (R$) 
	Débito/Crédito

	29/12/2009
	198.980,00
	Débito

e) condenar Taboca Produções Artísticas Limitada (CNPJ 07.139.963/0001-10) ; e Nicole Algranti (CPF XXX.139.567-XX) , solidariamente, ao pagamento das importâncias a seguir especificadas, atualizadas monetariamente e acrescidas dos juros de mora, calculadas a partir das datas discriminadas até a data do efetiva quitação do débito, fixando-lhe o prazo de quinze dias, para que comprove, perante o Tribunal (art. 214, inciso III, alínea 'a', do Regimento Interno) , o recolhimento das referidas quantias aos cofres do Fundo Nacional de Cultura, nos termos do art. 23, inciso III, alínea 'a', da Lei 8.443/1992;
	Data de ocorrência
	Valor histórico (R$) 
	Débito/Crédito

	29/12/2009
	1.020,00
	Débito

f) aplicar, individualmente, aos responsáveis, Taboca Produções Artísticas Limitada (CNPJ 07.139.963/0001-10) ; Nicole Algranti (CPF XXX.139.567-XX) ; e Camila do Espírito Santo (CPF XXX.073.517-XX) , a multa prevista no art. 57 da Lei 8.443/1992 c/c o art. 267 do RI/TCU, fixando-lhe o prazo de quinze dias, a contar da notificação, para que comprovem, perante o Tribunal (art. 214, III, a, do Regimento Interno do TCU) , o recolhimento da dívida aos cofres do Tesouro Nacional, atualizada monetariamente desde a data do acórdão que vier a ser proferido por este Tribunal até a do efetivo recolhimento, se pagas após o vencimento, na forma da legislação em vigor;
g) autorizar, desde logo, a cobrança judicial da dívida, caso não atendidas as notificações, na forma do disposto no art. 28, inciso II, da Lei 8.443/1992;
h) autorizar também, desde logo, se requerido, com fundamento no art. 26 da Lei 8.443, de 1992 c/c o art. 217, §§ 1º e 2º do Regimento Interno, o parcelamento da dívida em até 36 parcelas, incidindo sobre cada parcela, corrigida monetariamente, os correspondentes acréscimos legais fixando- lhes o prazo de quinze dias, a contar do recebimento da notificação, para comprovarem perante o Tribunal o recolhimento da primeira parcela, e de trinta dias, a contar da parcela anterior, para comprovar os recolhimentos das demais parcelas, devendo incidir sobre cada valor mensal, atualizado monetariamente, os juros de mora devidos, no caso do débito, na forma prevista na legislação em vigor, alertando às responsáveis de que a falta de comprovação do recolhimento de qualquer parcela importará o vencimento antecipado do saldo devedor, nos termos do § 2º do art. 217 do Regimento Interno deste Tribunal;
i) enviar cópia do Acórdão a ser prolatado, bem como do Relatório e do Voto que o fundamentarem, à Procuradoria da República no Estado do Rio de Janeiro, nos termos do § 3º do art. 16 da Lei 8.443/1992 c/c o § 7º do art. 209 do Regimento Interno do TCU, para adoção das medidas cabíveis;
l) enviar cópia do Acórdão que vier a ser proferido à Secretaria Especial da Cultura, à Defensoria Pública da União e às responsáveis, para ciência, informando que a presente deliberação, acompanhada do Relatório e do Voto que a fundamenta, está disponível para a consulta no endereço www.tcu.gov.br/acordaos."
3.	Enfim, por intermédio do Exmo. Sr. Procurador Rodrigo Medeiros de Lima, o MPTCU anuiu, em cota singela (Peça 66) , à aludida proposta da unidade técnica.
É o Relatório.

Defensoria Pública da União, representando Nicole Algranti e a Taboca Produções Artísticas Ltda.

Procurador Rodrigo Medeiros de Lima.

TOMADA DE CONTAS ESPECIAL. ENTÃO MINISTÉRIO DA CULTURA. PROJETO CULTURAL PELO PRONAC 09-0730. NÃO COMPROVAÇÃO DA BOA E REGULAR APLICAÇÃO DOS RECURSOS FEDERAIS REPASSADOS EM 2010 E EM 2011. CITAÇÃO. REVELIA. CONTAS IRREGULARES. DÉBITO. MULTA. COMUNICAÇÃO.

TOMADA DE CONTAS ESPECIAL (TCE)

Secretaria de Controle Externo de Tomada de Contas Especial (Secex-TCE).

Trata-se de tomada de contas especial instaurada pelo então Ministério da Cultura em desfavor da Taboca Produções Artísticas Ltda., além de Camila do Espírito Santo e Nicole Algranti, como as sócias-administradoras da entidade, diante da não comprovação da boa e regular gestão dos recursos captados por meio do incentivo fiscal da "Lei Rouanet" sob o valor de R$ 200.000,00 no âmbito do Pronac 09-0730 destinado à execução do espetáculo intitulado como Cordel Épico Nordestino a partir do texto inédito em "Romance Nordestino" de Ferreira Gullar, com as apresentações em São Paulo - SP e Rio de Janeiro - RJ, além de duas capitais no Nordeste e de cidades na região serrana do Rio de Janeiro, tendo a vigência do projeto cultural sido estipulada para o período de 4/9/2009 a 30/11/2011.
2.	Como visto, a partir do Relatório de Tomada de Contas Especial n.º 1/2017 (Peça 25) , o tomador de contas assinalou a responsabilidade em desfavor da Taboca Produções Artísticas Ltda., além de Nicole Algranti, pelo dano ao erário sob o valor original de R$ 200.000,00 em face da não comprovação da boa e regular aplicação dos recursos federais repassados por meio do Pronac 09-0730.
3.	De todo modo, no âmbito do TCU, a Secex-TCE passou a promover a citação da Taboca Produções Artísticas Ltda., além de Camila do Espírito Santo e Nicole Algranti, como as sócias-administradoras, pelo dano ao erário sob o valor original de R$ 200.000,00 diante da não comprovação da boa e regular aplicação dos recursos federais repassados pelo Pronac 09-0730.
4.	Após a regular notificação, a Taboca Produções Artísticas Ltda. e Nicole Algranti apresentaram conjuntamente as suas alegações de defesa (Peças 58 a 61) , mas, a despeito da regular citação, Camila do Espírito Santo não apresentou a sua defesa, nem efetuou, tampouco, o recolhimento do débito em favor do Fundo Nacional de Cultura, passando à condição de revel perante o TCU, nos termos do art. 12, § 3º, da Lei nº 8.443, de 1992. 
5.	Em sua defesa (Peças 58 a 61) , a Taboca Produções Artísticas Ltda. e Nicole Algranti apresentaram, em síntese, a suas conjuntas alegações no sentido da inexistência da conduta dolosa ou do enriquecimento ilícito por parte dos responsáveis, alegando, ainda, que a parcial inexecução do projeto cultural teria decorrido de diversos fatores e, especialmente, do aumento dos custos previstos, com a desistência de alguns patrocinadores a partir da crise financeira então ocorrida, além das alterações no projeto impostas pelo autor da obra cultural e da reclamação trabalhista movida por alguns atores contra a empresa, culminando na antecipação da prestação de contas e na suspensão da liberação dos recursos.
6.	De toda sorte, após a análise final do feito, a unidade técnica anotou que os responsáveis não teriam promovido a efetiva comprovação sobre a boa e regular aplicação dos recursos públicos transferidos no âmbito do Pronac 09-0730 e, assim, propôs a irregularidade das contas dos aludidos responsáveis para condená-los ao pagamento do correspondente débito, além de lhes aplicar a subsequente multa legal (Peça 64) ; tendo o Parquet especial anuído a essa proposta (Peça 66) .
7.	O TCU pode incorporar o parecer da unidade técnica a estas razões de decidir.
8.	Bem se sabe que, em sintonia, entre outros, com os Acórdãos 1.194/2009 e 3.991/2015, da 1ª Câmara, os Acórdãos 27/2004, 6.235/2013 e 3.223/2017, da 2ª Câmara, e os Acórdãos 11/1997 e 997/2015, do Plenário, a jurisprudência do TCU estaria firmada no sentido da pessoal responsabilidade do gestor pela comprovação da boa e regular aplicação dos recursos federais, submetendo todo aquele que administra os recursos públicos ao dever de demonstrar o correto emprego dos valores federais, nos termos do art. 70, parágrafo único, da Constituição de 1988 e do art. 93 do Decreto-Lei nº 200, de 1967, sem prejuízo de, por analogia à Súmula n.º 286 do TCU, a pessoa jurídica de direito privado também responder como destinatária dos recursos captados, em solidariedade com os seus administradores, pelo dano causado ao erário em face da ausência de efetiva comprovação sobre a execução do objeto pactuado e a boa aplicação dos recursos públicos, nos termos do art. 16, § 2º, "b", da Lei nº 8.443, de 1992.
9.	Por esse ângulo, em função da ausência de elementos capazes de demonstrar a boa e regular aplicação dos recursos federais, para além da ausência de evidenciação do nexo causal entre os recursos federais aportados e os supostos dispêndios incorridos no âmbito do referido Pronac 09-0730, diante da inexecução do objeto pactuado e do não cumprimento do respectivo objetivo, restou configurada a ofensa não só às regras legais, mas também aos princípios basilares da administração pública, já que, ao final e ao cabo, os responsáveis deixaram de prestar a devida satisfação à sociedade sobre o efetivo emprego dos recursos públicos postos à sua disposição, e, desse modo, restaria confirmada a presunção legal de dano ao erário em face do eventual desvio ou desperdício dos respectivos recursos federais, restando por aí adequada a proposta da unidade técnica para a condenação dos responsáveis em débito e em multa.
10. 	Não subsistiria, enfim, a prescrição da pretensão punitiva do TCU, já que, nos termos do Acórdão 1441/2016-TCU-Plenário, não teria ocorrido o transcurso superior a dez anos entre a ordem para as citações no âmbito do TCU, em 10/3/2019 (Peça 34) , e a data fatal para a prestação de contas final do aludido Pronac 09-0730, em 30/12/2011 (Peça 8, p.139) .
11. 	Eis que, por meio do aludido Acórdão 1.441/2016 proferido na Sessão Extraordinária de 8/6/2016, o Plenário do TCU firmou o seu entendimento no sentido de que a prescrição da pretensão punitiva deve seguir a regra geral do prazo decenal, contado a partir do fato, em linha com o art. 205 do Código Civil brasileiro, interrompendo a contagem do aludido prazo com a ordem de citação, nos termos do art. 240, caput, da Lei n.º 13.105 (Código Processual Civil) , de 2015.
12. 	Sem prejuízo, no entanto, do respeito a esse entendimento do Tribunal, deve ser reiterada a minha ressalva já registrada em vários outros julgados do TCU no sentido de que, na ausência de lei específica, o TCU não deveria aplicar qualquer prazo prescricional sobre a referida pretensão punitiva ou, então, na pior das hipóteses, o Tribunal deveria aplicar a regra prescricional fixada pela Lei n.º 9.873, de 1999, não só porque ela trata diretamente de prescrição no âmbito do direito administrativo sancionador, mas também porque, entre outras medidas, a aludida lei manda aplicar o prazo prescricional penal, quando a infração administrativa também configure crime, além de determinar expressamente que, diante de ilícito continuado ou permanente, a contagem do prazo deve iniciar a partir da cessação do aludido ilícito.
13. 	A despeito, então, de registrar essa minha posição pessoal, o TCU deve pugnar pela pronta aplicação da multa legal em desfavor da aludida empresa a partir do entendimento fixado pelo aludido Acórdão 1441/2016-TCU-Plenário, sem prejuízo, aí, de deixar de aplicar a aludida multa legal em desfavor dos correspondentes sócios para evitar o eventual bis in idem.
14.	Não subsistiria, de todo modo, a eventual necessidade de promover o retorno do presente processo para buscar a citação de outros eventuais responsáveis, estando esse entendimento, aliás, em plena sintonia com a jurisprudência fixada pelo TCU a partir, por exemplo, dos Acórdãos 4.002/2020 e 5.297/2013, da 2ª Câmara, e dos Acórdãos 1.170/2017 e 1.223/2015, do Plenário, já que a ausência dessa nova citação não resultaria em prejuízo à defesa do atual responsável, não só porque o presente processo já estaria em plenas condições de efetivo julgamento pelo TCU, mas também porque a solidariedade passiva seria legalmente erigida em favor do ente estatal credor, e não das eventuais pessoas privadas devedoras, podendo, se for o caso, o atual condenado ajuizar a superveniente ação regressiva em desfavor de outros eventuais responsáveis supostamente coobrigados.
15.	Contudo, como a malsinada irregularidade configuraria a eventual conduta dolosa no sentido de efetivamente assumir o risco de facilitar, permitir ou concorrer para que pessoa física ou jurídica privada incorpore ou utilize rendas, verbas ou valores integrantes do acervo patrimonial da administração pública, sem a observância das formalidades legais ou regulamentares aplicáveis, resultando no eventual ilícito doloso de improbidade administrativa causador do aludido prejuízo ao erário, nos termos, por exemplo, do art. 10, I e II, da Lei n.º 8.429, de 1992, a eventual prescrição da ação de ressarcimento ao erário também não subsistiria, estando esse entendimento em plena consonância com a jurisprudência fixada pelo STF no bojo do RE 852.475-SP, com o trânsito em julgado a partir de 6/12/2019, diante da Tese de Repercussão Geral n.º 897 no sentido de que "São imprescritíveis as ações de ressarcimento ao erário fundadas na prática de ato doloso tipificado na Lei de Improbidade Administrativa".
16.	Diante, portanto, dos elementos de convicção até aqui obtidos neste processo, o TCU deve julgar irregulares as contas da Taboca Produções Artísticas Ltda., além de Camila do Espírito Santo e Nicole Algranti, para condená-los ao pagamento do correspondente débito, sem prejuízo de lhes aplicar a multa prevista no art. 57 da Lei n.º 8.443, de 1992.
Ante o exposto, pugno pela prolação do Acórdão ora submetido a este Colegiado.
TCU, Sala das Sessões, em 1 de abril de 2021.
Ministro-Substituto ANDRÉ LUÍS DE CARVALHO 
Relator